【裁判字號】    96,國,35
【裁判日期】    970215
【裁判案由】    損害賠償
【裁判全文】
臺灣臺北地方法院民事判決                96年度國字第35號
原      告  臺北市政府工務局新建工程處
法定代理人  乙○○
訴訟代理人  李宜光律師
被      告  中國文化大學
法定代理人  甲○○
訴訟代理人  曾習賢律師
上列當事人間請求損害賠償事件，本院於民國97年1月25日言詞
辯論終結，判決如下：
    主      文
被告應給付原告新臺幣貳佰柒拾伍萬捌仟捌佰伍拾貳元，及自民
國九十六年六月二十一日起至清償日止，按年息百分之五計算之
利息。
訴訟費用由被告負擔。
本判決於原告以新臺幣玖拾伍萬元供擔保後，得假執行；但被告
如以新臺幣貳佰柒拾伍萬捌仟捌佰伍拾貳元為原告預供擔保，得
免為假執行。
    事實及理由
一、本件被告之事務所設於臺北市○○路55號，雖不在本院轄區
    ，惟原告係主張訴外人王美玲在被告位於臺北市○○○路○
    段231號推廣部前車行斜坡道通過之人行道（下稱系爭人行
    道）跌倒受傷，侵權行為地在本院轄區，依民事訴訟法第15
    條第1項規定，本院就本事件有管轄權，合先敘明。
二、原告主張：被告因推廣部大樓所附設之停車場（下稱系爭停
    車場）必須使用系爭人行道，經台北市政府工務局（下稱工
    務局）於民國88年7月23日核准被告於系爭人行道上設置「
    車行斜坡道」之申請，被告應依核准之圖說與材質施工。詎
    被告事後改鋪紅磚，導致被告之學生王美玲於94年10月30日
    16時10分許徒步行經系爭人行道時，因紅磚鬆動而跌倒（下
    稱系爭事故），臉部著地並造成下巴撕裂傷、頸椎挫傷、咀
    嚼肌功能障礙，伊嗣依王美玲之請求，先行賠償新臺幣（下
    同）2,758,852元。又系爭人行道乃供系爭停車場車輛進出
    使用，被告應加以維護，於車輛碾壓而破損鬆動後，被告應
    即整平，惟於被告回復前即發生系爭事故，依民法第184條
    第2項及第184條第1項前段規定，被告就王美玲所受損害實
    有賠償之責。為此，依國家賠償法第3條第2項規定起訴，並
    聲明：如主文第1項所示，及為以供擔保為條件之假執行宣
    告。
三、被告辯稱：伊申請新建推廣部大樓之建造執照時，業表明係
    使用「紅磚車行斜坡道」，已經工務局核准，並於建竣後領
    得使用執照，且養工處於伊認養系爭人行道前即到場會勘，
    並稱讚熱心公益參與市政建設，自始均未接獲對紅磚人行道
    之任何意見，迨94年10月14日僱工完成系爭人行道修復，養
    工處前來勘驗，亦無任何指摘，足認系爭人行道無何不妥及
    鬆動不平之處。嗣94年10月30日發生系爭事故，原告始稱舖
    設紅磚係違反保護他人之法令云云，顯違誠信。又系爭停車
    場為40個車位之立體停車塔，出入等候時間甚久，僅伊之教
    職員上下班使用，原告所謂車輛進出頻繁，係推測之詞。且
    系爭停車場對面之建國高架橋橋下即設有數百個停車位，一
    般人豈有捨方便之平面車位而等候系爭停車場之理？況伊於
    94年10月14日即整平系爭人行道，不可能在半個月即致紅磚
    道凹凸不平，原告所提照片並非當時之照片。再者，系爭人
    行道在推廣部大樓建築線外，為公共設施，劃有機車停車位
    ，養護責任仍屬原告，洵難因伊依養工處來函而為維護即謂
    有何法律責任。並聲明：原告之訴駁回。如受不利判決
    ，願供擔保請准宣告免為假執行。
四、兩造不爭執之事實：
  (一)建管處及養工處就興建建築物所附設停車場必須於人行道開
    設缺口或使用斜坡道，曾分別於74年間、78年12月27日及79
    年1月10日函示處理原則（見本院卷第109至112頁）。
  (二)被告新建推廣部大樓，因附設之系爭停車場有使用系爭人行
    道之需要，由該大樓設計與監造之丙○聯合建築師事務所向
    養工處申請認養系爭人行道，經養工處於88年4月30日會勘
    後（見本院卷第32至35頁），台北市政府都市發展局於88年
    5月27日同意備查（見本院卷第31頁），丙○聯合建築師事
    務所繼於88年6月21日向工務局申請於系爭人行道上設置鋪
    面材質為4000psi（280kg/c㎡）混凝土表面粉平後刷耐磨止
    滑材料之車行斜坡道，工務局於88年7月23日以北市工建字
    第8831676700號書函核准備查在案，被告依核准備查圖說施
    工並竣工後，工務局嗣發給使用執照（見本院卷第71至73、
    10 2頁）。被告於90年間再次申請認養系爭人行道，認養期
    間自90年5月1日起至91年4月30日止（見本院卷第17、36至
    38頁）。
  (三)養工處於94年10月5日限期被告於94年10月15日前修復系爭
    人行道，被告於94年10月14日整修完工（見本院卷第18、19
    、39至43頁）。
  (四)王美玲於94年10月30日下午4時10分許，步行經過系爭人行
    道，因紅磚突起致重心不穩，下巴直接撞擊系爭人行道，頭
    部緊接重摔，因此受有下部撕裂傷、頸椎挫傷、咀嚼肌功能
    障礙等傷害，嗣向原告請求國家賠償，經台北市政府國家賠
    償事件處理委員會第207次會議決議被告有損害賠償之責，
    再經原告與王美玲多次協調後達誠協議，王美玲並於96年6
    月21日收受原告賠付之2,758,852元（見本院卷第6至16頁）
    。
五、本件之爭點及本院之判斷：
  (一)建管處及養工處前開函示處理原則（即不爭執事實(一)）與工
    務局88年7月23日核准於系爭人行道上設置車行斜坡道之函
    文與圖說是否民法第184條第2項規定之保護他人之法律？被
    告有無遵守義務？
    按「違反保護他人之法律，致生損害於他人者，負賠償責任
    。」民法第184條第2項前段定有明文。而所謂違反保護他人
    之法律者，係指以保護他人為目的之法律，亦即一般防止妨
    害他人權益或禁止侵害他人權益之法律而言。凡直接或間接
    以保護個人之權利為目的者，均屬之。經查：
    1.依工務局88年7月23日核准書函所附圖說（見本院卷第72
      頁），固可明瞭系爭人行道位於系爭停車場建築線之外，
      惟觀諸前開圖說上停車塔出入口之位置及「配合現有人行
      道寬度」「配合現有人行步道調整」等記載，堪認系爭停
      車場有使用系爭人行道之需。丙○聯合建築師既於申請建
      築執照時一併提出，足認系爭停車場之興建與車行坡道之
      設置已受前開建管處及養工處就附設停車場使用人行道處
      理原則（即本院卷第109至114頁）之規範。
    2.從前開函示之處理原則而言，既明揭「影響道路設施及交
      通安全」之旨，此處理原則顯非出於道路設施維護之唯一
      目的，應認於停車場出入口人行道通行之社會大眾之生命
      健康亦同受保護。另觀諸78年12月12日養工處函附之圖說
      ，不僅要求人行道車道通過部分應加強基礎強度，更明示
      「自行維修」（見本院卷第111頁），益見車輛通行與行
      人步行於人行道之差異，依「使用者負擔義務」原則，非
      無課予自行維修義務之必要，建管處及養工處以行政措施
      來達保障個人權利或利益不受侵害之目的，應堪認定。次
      參以被告於94年10月15日致予養工處之函文：「二本部於
      車到出入口前設置有車輛進出注意行人、禮讓行人先行告
      示牌，並於車道上裝置車輛減速墊等安全措施，用以保護
      行人通行安全」等語（見本院卷第19頁），非但被告未否
      認系爭人行道之管理維護攸關人行通行安全，甚已承認其
      有管理維護義務，由此更見被告有遵守前開函示原則及管
      理維護系爭人行道義務。
    3.雖被告辯稱前開函示係規範建築師云云。然建築師為建築
      物之設計或監造者，建築物建造完成取得使用執照並取得
      所有權後，僅所有人有直接管領力，故不因所有人非申請
      建築執照、使用執照及申請設置車行坡道之人，即解免其
      遵守前開函示及工務局88年7月23日核准備查書函之義務
      ，此項抗辯洵有未洽，並不可取。
    4.綜上所述，前開函示之處理原則及工務局核准備查書函乃
      保護個人權益為目的之法律，被告應予遵守，並有管理維
      護系爭人行道義務，揆諸前開說明，應認本件有民法第18
      4條第2項規定之適用，被告如有違反，非無庸負擔賠償之
      責。
  (二)被告應否負民法第184條第2項之侵權責任？應否賠償王美玲
    所受損害？
    1.依民法第184條第2項後段規定：「但能證明其行為無過失
      者，不在此限。」，可知被害人如能證明加害人係違反保
      護他人之法律者，即得就加害人之具有過失免舉證責任，
      加害人如主張其行為非出於過失所致，則應就此負舉證之
      責。經查：
    (1)被告依工務局核准備查圖說施工，並取得使用執照（見不
      爭執事實(二)），但被告已將系爭人行道原核准及施作之水
      泥路面改鋪高壓紅磚，既有被告致原告之函文可證（見本
      院卷第74頁），被告有違反工務局88年7月23日核准備查
      圖說之行為，足堪認定。
    (2)養工處係於88年4月30日進行認養系爭人行道之會勘，有
      被告提出之書函及會議紀錄可稽（見本院卷第32至35頁）
      ，乃在88年7月23日工務局核准系爭人行道設置車行斜坡
      道之前，被告執養工處於伊認養系爭人行道前曾到場會勘
      ，且稱讚熱心公益參與市政建設，未曾對紅磚道表示意見
      為詞置辯，尚有未洽，洵難依之為被告已盡管理維護系爭
      人行道義務之認定。
    (3)系爭停車場之車輛須通行系爭人行道始能到達建國南路2
      段之道路，不論進出系爭停車場車輛數量多寡，對於路面
      之磨損程度必定高於一般行人之通行，被告本應提高管理
      維護義務，縱使94年10月14日修復系爭人行道，仍無法保
      證系爭人行道上之紅磚絕對平整。況且被告變更原來核准
      之水泥路面，自應承擔紅磚接縫及破損可能帶來之危險，
      更應加強防範，倘待原告或其他道路養護主管單位之指摘
      始謂其有管理維護、改正及復原義務，前開函示原則豈不
      失去意義，被告以原告事後始稱改鋪紅磚不當有違誠信云
      云，亦有未洽。
    (4)王美玲於94年10月30日下午4時10分許，步行經過系爭人
      行道，發生系爭事故（見不爭執事實(四)），原告並提出現
      場照片為證（見本院卷第75至86頁），雖遭被告質疑照片
      之真正。然其中有系爭事故發生時監視錄影帶翻拍之照片
      （見本院卷第84至87頁），對照第84頁上方王美玲跌倒及
      第75頁系爭停車場出入口照片，王美玲在系爭停車場出入
      口前之黃線區○○○○道跌倒，此即被告應管理維護之系
      爭人行道所在。又觀諸第84頁之2張照片，王美玲跌倒地
      點之四周並無任何障礙物，以一般人行走於平整紅磚道而
      言，不致身體往前撲倒而臉部著地，衡情係紅磚突起而重
      心不穩，王美玲因系爭人行道之管理維護失當而受傷，應
      屬事實而可採信。
    (5)王美玲因被告違反前開函示處理原則及工務局核准備查書
      函而受傷，已於前述，依前開說明，被告自應為無過失之
      舉證。但被告前開抗辯均不足採，且未為進一步舉證，自
      難免除其應負之侵權責任。
    2.王美玲因系爭事故支出醫療費用，並減少勞動能力，且精
      神受創，既未遭被告否認，依民法第193條第1項及第195
      條第1項前段規定「不法侵害他人之身體或健康者，對於
      被害人因此喪失或減少勞動能力或增加生活上之需要時，
      應負損害賠償責任」、「不法侵害他人之身體、健康、名
      譽、自由、信用、隱私、貞操，或不法侵害其他人格法益
      而情節重大者，被害人雖非財產上之損害，亦得請求賠償
      相當之金額」，原告主張被告應賠償王美玲所受損害，於
      法自屬有據。
  (三)原告得否向被告求償？
    按「公有公共設施因設置或管理有欠缺，致人民生命、身體
    或財產受損害者，國家應負損害賠償責任。」「前項情形，
    就損害原因有應負責任之人時，賠償義務機關對之有求償權
    。」國家賠償法第3條第1項及第2項定有明文。而所謂管理
    有欠缺者，係指公共設施建造後未妥善保管，怠為修護致該
    物發生瑕疵而言；至第2項所定「有應負責任之人」，則指
    依法令、協議，或直接、間接對於損害原因有應負責者，賠
    償義務機關對之均有求償權，舉凡公共設施設計人、施工承
    攬人、驗收人、管理人或其他使用人俱應包括在內。經查：
    系爭人行道為公有公共設施，因紅磚之不平整而發生系爭事
    故，核屬前開國家賠償法第3條第1項所定之應由原告賠償之
    範疇。但系爭停車場必須使用系爭人行道，管理維護系爭人
    行道之義務已轉由被告負擔，被告既未能證明其就系爭事故
    之發生無何過失，自為就損害原因應負責任之人。而原告已
    於96年6月21日賠償王美玲2,758,852元（見不爭執事實(四)）
    ，依前開國家賠償法第3條第2項規定，原告自得向被告求償
    ，並請求自免責時起之利息。從而，原告據以請求被告給付
    前開金額及自96年6月21日起至清償日止，按年息5％計算之
    利息，洵屬正當，應予准許。
六、兩造均陳明願供擔保，請准宣告假執行或免為假執行，經核
    並無不合，爰酌定相當擔保金額准許之。
七、本件事證已臻明確，兩造其餘攻擊與防禦方法均與判決結果
    不生影響，不再一一論述，附此敘明。
八、訴訟費用負擔之依據：民事訴訟法第78條。
中    華    民    國    97    年    2     月    15    日
                  民事第六庭    法  官  許純芳
以上正本係照原本作成
如對本判決上訴，須於判決送達後20日內向本院提出上訴狀。
中    華    民    國    97    年    2    月     19    日
                                書記官  潘惠梅


司法院資訊處製作；財團法人民間司法改革基金會備份。
